臺灣新竹地方法院刑事判決　　　　　　　　　　　　　九十一年度訴字第一七號
　　公　訴　人　臺灣新竹地方法院檢察署檢察官
　　被　　　告　丙○○
右列被告因重利案件，經檢察官提起公訴（九十一年度偵字第一九八號），本院判決
如左：
    主  文
丙○○以犯乘他人急迫，貸以金錢，而取得與原本顯不相當之重利為常業，處有期徒
刑伍月。如易科罰金，以佰元折算壹日。
扣案如附表所示之物均沒收之。
    事  實
一、丙○○基於常業重利之犯意，自民國九十年十一月中旬起，以乘他人急迫貸以金
    錢，而取得與原本顯不相當之重利為其營生之職業，其方式為在中國時報上刊登
    「身分證借款、電話0000000000、陳先生」之分類廣告，以該行動電
    話聯絡而招攬客戶，並向前往借款者以每貸以新臺幣（下同）一萬元為一單位，
    每十五天為一期，收取利息一千五百元至二千元不等之利息，第一期利息則於借
    款時即自本金中先扣抵，而取得與原本顯不相當之重利。丙○○先於九十年十一
    月二十六日，在位於新竹市○○路處之小歇茶館門口，貸款二萬元予因見上揭廣
    告後以前開電話號碼聯絡而前來借款之乙○○，以每十五天為一期，一期利息為
    四千元，並當場先扣第一期利息四千元後，交予乙○○現金一萬六千元，同時扣
    押乙○○之身分證，及要求其簽發面額為六萬元、到期日為九十年十二月二十五
    日之本票一紙供為清償之擔保。丙○○又於九十年十二月初，在苗栗縣竹南鎮○○路口附近，貸款二萬元予前來借款之甲○○，亦以每十五天為一期，一期利息
    為三千元，並當場先扣第一期利息三千元，同時亦要求其簽發面額為三萬元、到
    期日為九十年十二月二十五日之本票一紙以為清償之擔保，總計前後向乙○○收
    取三期利息及向甲○○收取二期利息（均包括預扣之第一期）共為一萬八千元之
    與原本顯不相當之重利，而以此為常業。嗣因乙○○不堪重利之負荷而報警，並
    於九十年十二月二十七日十八時三十分許，在位於新竹市○○路處之小歇茶館當
    場查獲丙○○，且扣得現金八萬七千四百八十元、署名「陳先生、0000000000」
    之名片七十八張、商業本票一本、空白借據三十二張、乙○○簽發之本票一張、
    甲○○簽發之本票一張、蔡啟偉所簽發面額為四萬五千元之新竹市第一信用合作
    社支票一張、空白汽車買賣合約書一本、借款人資料空白表三十八張、中國時報
    分類廣告費收據五張及行動電話五支等物。
二、案經新竹縣警察局移送臺灣新竹地方法院檢察署檢察官偵查起訴。
    理  由
一、訊據被告丙○○對於右揭事實均供承不諱，復經被害人乙○○於警訊時陳述綦詳
    ，且有如附表所示之物扣案可資佐證及贓證物品認領保管收據一紙在卷足稽。而
    被告係向被害人等收取每二萬元每十五日利息三千元至四千元不等之高利，依此
    計算，被告貸款予他人所收取之利息應係月利率為百分之三十至四十，已遠逾法
    定最高利率週年利率百分之二十以上，應認係與原本顯不相當之重利，而被害人
    乙○○係因一時急迫，致不得已向被告借款而允以重利為酬等情，亦據渠於警訊
    中陳述甚明，且觀被告所收取之利息甚重，足認為其係趁前開被害人乙○○及甲○○出於急迫始為借貸至明。又按刑法上所謂常業犯，係指反覆以同種類之行為
    目的之社會活動之職業性犯罪而言，亦即恃犯罪以維生，此有最高法院八十二年
    臺上字第二○七一號判決可資參照，而被告係自九十年十一月中旬起即從事上揭
    貸放款項予急迫用錢之他人而收取重利之行為，迄被警查獲為止，共已向被害人
    等收取一萬八千元之利息，在該段時間亦無其他工作，就是以此當作生活所需等
    情，已為被告供述在卷，復參諸被告為警查獲時尚有如附表所示之預備貸款予他
    人時所用之空白借據、商業本票、借款人資料空白表、名片及汽車買賣合約書等
    多種資料，足見被告係以恃上開重利犯行所賺取者以維生，意即以此為營生之職
    業，應堪認定。是本件事證明確，被告前開犯行洵堪認定。
二、核被告丙○○所為係犯刑法第三百四十五條、第三百四十四條之常業重利罪。爰
    審酌被告年輕力盛，不思以正當方式賺錢，反而趁人之危，利用他人亟需用錢之
    際而收取高額之利息，惟念及其坦承所有犯行，且並未使用暴力手段逼迫被害人
    繳付利息等一切情狀，量處如主文所示之刑，並諭知易科罰金之折算標準，以資
    懲儆。扣案如附表所示之物均為被告所有，業據其供述在卷，且係供其為前揭犯
    行所用及預備之物，爰依刑法第三十八條第一項第二款之規定宣告沒收之。又扣
    案之八萬七千四百八十元，雖為被告所有，然其中六、七萬元為要清償之前向朋
    友所借款項之用等情，業據被告陳述在卷，且被告為警查獲當天係至上揭小歇茶
    館處向被害人乙○○收取利息等情，為新竹縣警察局刑事案件移送書中記載甚明
    ，是以自難認被告為警查獲時所持之上揭現金就是欲作為貸放他人收取重利之本
    金，是以應不予宣告沒收。又扣案之被害人乙○○及甲○○所簽發之上揭本票各
    一紙，雖係被告犯前開重利罪所得之物，惟因係被告貸款予人之債權憑證，僅應
    超過法定利息部分無請求權外，餘合法之權利尚非不得憑該支票行使之，是尚不
    宜宣告沒收之。又扣案之由訴外人蔡啟偉所簽發之上揭支票一紙，業據被告供述
    ：係朋友向其借貸時所交付，其並未向他收利息等語，且觀被告對上揭借貸款項
    予被害人甲○○部分，在僅係查獲被害人甲○○所簽發之上揭本票之情況下，其
    亦坦白承認此犯行等情，應認被告就此辯解尚堪採信，上揭支票暨非被告為重利
    犯行所得之物，爰不予以宣告沒收。又扣案之中國時報分類廣告費收據五張係被
    告刊登前開分類廣告後支付給報社費用之憑據，尚難認係被告為重利犯行所得之
    物，是亦不予宣告沒收之。又扣案之MOTOROLA牌V8088行動電話一支係被告作為
    日常聯絡之用，尚非供為重利犯行時之聯絡工具，為被告所陳明，是亦不予以沒
    收之宣告，均附此敘明。
據上論斷，應依刑事訴訟法第二百九十九條第一項前段，刑法第三百四十五條、第三
百四十四條、第四十一條第一項前段、第三十八條第一項第二款，罰金罰鍰提高標準
條例第一條前段、第二條，判決如主文。
中      華      民      國    九十一    年      四      月    二十六    日
                              臺灣新竹地方法院刑事第二庭
                                      法  官  楊  惠  芬
右正本證明與原本無異。
如不服本判決，應於判決送達後十日內向本院提出上訴狀( 應附繕本 )，上訴於臺灣
高等法院。
                                      書記官  鄭  敏  郎
中      華      民      國    九十一    年      四      月    二十六    日
附表：
┌───────────────────────┬────┐
│物        品        名        稱              │數    量│
├───────────────────────┼────┤
│署名「陳先生、0000000000」之名片              │七十八張│
├───────────────────────┼────┤
│商業本票                                      │一本    │
├───────────────────────┼────┤
│空白借據                                      │三十二張│
├───────────────────────┼────┤
│空白汽車買賣合約書                            │一本    │
└───────────────────────┴────┘
（續上頁）
┌───────────────────────┬────┐
│借款人資料空白表                              │三十八張│
├───────────────────────┼────┤
│NOKIA牌3310型行動電話（門號：0000000000）     │一支    │
├───────────────────────┼────┤
│NOKIA牌3310型行動電話（門號：0000000000）     │一支    │
├───────────────────────┼────┤
│NOKIA牌3310型行動電話（門號：0000000000）     │一支    │
├───────────────────────┼────┤
│MOTOROLA牌LF2000型行動電話（門號：0000000000）│一支 │
└───────────────────────┴────┘
附錄本案論罪科刑法條全文：
刑法第三百四十四條：
乘他人急迫、輕率或無經驗，貸以金錢或其他物品，而取得與原本顯不相當之重利者
，處一年以下有期徒刑、拘役或科或併科一千元以下罰金。
刑法第三百四十五條：
以犯前條之罪為常業者，處五年以下有期徒刑、得併科三千元以下罰金。
